臺灣板橋地方法院刑事判決　　　　　　　　　　　　九十二年度易字第一九一二號
　　公　訴　人　臺灣板橋地方法院檢察署檢察官
　　被　　　告　甲○○
右列被告因詐欺案件，經檢察官提起公訴（九十一年度偵字第九六四三號），本院判
決如左：
    主  文
甲○○無罪。
    理  由
一、本件公訴意旨略以︰被告甲○○於民國九十年三月間，因其所經營之「豐禹舜」
    工廠，急須資金挹注，乃邀集友人鄧賜雙、丁○○及乙○○（乙○○被訴詐欺部
    分，另經臺灣板橋地方法院檢察署檢察官為不起訴處分）投資，並約定每股為新
    臺幣（下同）四十萬元。嗣因乙○○資金不足，故告訴人丙○○乃主動告知欲就
    乙○○允諾認股之部分，投資其中一股，嗣後告訴人丙○○於臺中住院期間，被
    告甲○○明知投資案已不繼續進行，仍意圖為自己不法所有，九十年三月二十三
    日委託乙○○電告告訴人丙○○其急須資金軋票，請告訴人丙○○將欲投資之四
    十萬元先為給付，使告訴人丙○○陷於錯誤，誤以為投資案仍繼續進行，故告訴
    人丙○○乃於同日委由蔡明源，在位於臺北縣板橋市○○路之郵局內將四十萬元
    交予乙○○，並由乙○○匯入誠泰銀行禹泰有限公司之帳戶，被告甲○○因此詐
    得四十萬元之不法財物，因認被告甲○○涉有刑法第三百三十九條第一項之詐欺
    取財罪嫌云云。
二、公訴人認被告甲○○涉有詐欺罪嫌，無非以告訴人丙○○之指訴，及證人丁○○
    、乙○○於偵查時之證詞，暨世華聯合商業銀行匯出匯款回條影本一份為其論據
    ；訊據被告固不諱於前揭時間邀集鄧賜雙、丁○○、乙○○投資其所經營豐禹舜
    工程有限公司之工廠，且乙○○曾將四十萬元匯入其所指定之銀行帳戶等情，惟
    被告堅決否認有何詐欺犯行，辯稱：伊僅係向乙○○調借四十萬元，並未委託乙○○向告訴人丙○○收取四十萬元之投資款，係乙○○將該四十萬元匯入伊所指
    定銀行帳戶後，才告訴伊該四十萬元係丙○○所拿出之投資款，且因後來工廠會
    淹水，其他人不想投資，投資案無法再繼續進行，伊經濟困難而無法還錢，伊並
    無詐欺故意等語。
三、按犯罪事實應依證據認定之，無證據不得認定犯罪事實，又不能證明被告犯罪者
    ，應諭知無罪之判決，刑事訴訟法第一百五十四條第二項、第三百零一條第一項
    分別定有明文。次按認定不利於被告之事實，須依積極證據，茍積極之證據本身
    存有瑕疵而不足為不利於被告事實之認定，即應為有利於被告之認定，更不必有
    何有利之證據，而此用以證明犯罪事實之證據，猶須於通常一般人均不至於有所
    懷疑，堪予確信其已臻真實者，始得據以為有罪之認定，倘其證明尚未達到此一
    程度，而有合理性之懷疑存在，致使無從為有罪之確信時，即應為無罪之判決，
    此有最高法院八十二年度臺上字第一六三號判決、七十六年臺上字第四九八六號
    、三十年上字第八一六號等判例意旨可資參照。而刑事訴訟法第一百六十一條已
    於九十一年二月八日修正公布，其第一項規定：檢察官就被告犯罪事實，應負舉
    證責任，並指出證明之方法，因此檢察官對於起訴之犯罪事實，應負提出證據及
    說服之實質舉證責任，倘所提出之證據，不足為被告有罪之積極證明，或其指出
    證明之方法，無從說服法院以形成被告有罪之心證，基於無罪推定之原則，自應
    為被告無罪判決之諭知，最高法院九十二年台上字第一二八號判例可資參照。又
    當事人得聲請法院調查證據，而法院為發見真實，亦得依職權調查證據，但限於
    維護公平正義或對被告之利益有重大關係之事項為限，修正刑事訴訟法第一百六
    十三條第一、二項定有明文。故法院固得依職權調查證據，但並無蒐集證據之義
    務。蒐集證據乃檢察官或自訴人之職責，事實審法院應以調查證據為其主要職責
    ，其調查之範圍，亦以審判中所存在之一切證據為限，案內不存在之證據，即不
    得責令法院為發現真實，應依職權從各方面蒐集證據（最高法院九十一年度臺上
    字第五八四六號判決可資參照）。末按刑法上詐欺罪之成立，要以加害者有不法
    得財或得利之意思而實施詐欺行為，被害者因此行為，致表意有所錯誤而為財產
    上處分，受有損害，且加害者所用行為，堪認為詐術者，始足當之，亦據最高法
    院十九年度上字第一六九九號、四十六年度臺上字第二六○號等判例闡釋甚明，
    從而行為人如非自始基於不法得財或得利之意圖，客觀上無施用詐術之行為，或
    並無損害發生，或者所受損害，非由欺罔行為陷於錯誤所致，均不得遽以詐欺罪
    相繩；至於債務人未依債務本旨履行其債務或提出給付等情形，若非出於自始無
    意履行債務之詐欺犯意所致者，尚與刑法第三百三十九條之詐欺罪構成要件有間
    ；矧詐欺罪之規範意旨，固在於禁止行為人於私經濟領域中使用欺罔之手段損人
    利己，然私經濟行為本有不確定性及交易風險，於私法自治及市場經濟等原則下
    ，欲建立私人間財產上權義關係者，亦應參酌自身主、客觀條件、對方之資格、
    能力、信用，及可能損益，並評估其間風險等而為決定，除有該當於前開詐欺罪
    構成要件之具體情事得被證明屬實外，自不能以債務人不履行其債務而致債權人
    蒙受損失，即遽謂該債務人詐欺，否則詐欺之刑事責任與民事債務不履行責任將
    失其分際，合先敘明。又按告訴人之指訴，係以使被告受刑事訴追為目的，是其
    陳述是否與事實相符，仍應調查其他證據以資審認，最高法院五十二年度臺上字
    第一三００號判例可資參照。
四、經查：
  （一）證人乙○○固於本院審理時證稱：被告因工廠需要資金軋支票，要伊通知告
        訴人丙○○先出四十萬元的資金軋支票，伊就通知告訴人丙○○，告訴人丙○○叫伊去蔡明源處拿錢，伊確實有拿到四十萬元，之後伊就將錢拿給被告
        ，伊也有告訴被告錢是丙○○拿出來要投資工廠的云云（見本院九十三年五
        月十七日審判筆錄），而與被告所稱其僅向乙○○調借四十萬元，並未委託
        乙○○先向告訴人丙○○收取四十萬元之投資款乙節相齟齬，惟告訴人丙○○係與乙○○合夥投資工廠，並非與被告合夥投資，且告訴人丙○○均係與
        乙○○接洽投資事宜，從未與被告接洽等情，已據告訴人丙○○於本院審理
        時陳明在卷（見本院九十二年八月十三日訊問筆錄），即難認被告於告訴人
        丙○○交付四十萬元予乙○○前，對告訴人丙○○與乙○○合夥投資乙事知
        情，自無被告委託乙○○先向告訴人丙○○收取四十萬元投資款之可能，況
        被告原本即認識告訴人丙○○等情，業據被告供承在卷，並經證人丁○○到
        庭證述屬實（見本院九十三年五月十七日審判筆錄），倘被告確有向告訴人
        丙○○收取投資款之意，其儘可直接向告訴人丙○○接洽收取投資款事宜，
        何須大費周章輾轉由乙○○、蔡明源等人自告訴人丙○○處取得投資款？參
        以證人乙○○亦到庭證稱：當時被告邀伊投資二股，丙○○有意思在伊的二
        股中占一股，伊也同意等語（見本院九十三年五月十七日審判筆錄），足徵
        被告僅係向乙○○調借四十萬元，乙○○係基於其自身與告訴人丙○○間之
        合夥投資關係而向告訴人丙○○收取四十萬元，證人乙○○所證述被告委託
        其向告訴人丙○○收取投資款四十萬元乙節，無非係為脫免其對告訴人丙○○所負之民事責任，難免失之偏頗，自難採信，被告所辯稱其並未委託乙○○向告訴人丙○○收取四十萬元之投資款等語，堪予信實，自難認被告係基
        於詐欺之故意，假投資工廠之名而使告訴人丙○○交付投資款，尚不能論以
        被告詐欺之罪責。
  （二）復次，證人乙○○雖於偵查時供證：伊不知為何甲○○對投資案突然反悔云
        云（見九十一年度偵字第四０五二號偵查卷第十四頁正面），證人丁○○亦
        於偵查時證稱：被告收到鄧賜雙之三十萬元及丙○○之四十萬元才後悔投資
        案云云（見九十一年度偵字第九六四三號偵查卷第二十五頁背面），惟證人
        丁○○、乙○○經本院於審理時隔離訊問，證人丁○○證稱：伊於偵查時說
        被告後悔的意思，是說大家意見不合，除了鄧賜雙、丙○○外，其餘股東都
        沒有將資金拿出來，所以談不成，被告就後悔作投資案等語，證人乙○○證
        稱：九十年三月間，被告叫大家趕快把錢拿出來，丙○○付這四十萬元的時
        候，伊還有繼續籌錢，伊是在丙○○付四十萬元之後約七天至十天之內停止
        籌款，丙○○付這四十萬元之後的七天之內，伊印象中被告還有再就投資案
        繼續進行，丙○○付這四十萬元的十天之後，鄧賜雙告訴伊投資案不成立，
        鄧賜雙說被告名冊都沒有做出來，他就說他不要投資，所以這個投資案無法
        成立等語（均見本院九十三年五月十七日審判筆錄），顯見被告邀集乙○○
        、鄧賜雙等人合夥投資工廠，於告訴人丙○○交付四十萬元予乙○○後，因
        乙○○等人未繳投資款，或因鄧賜雙退出投資案等因素，致投資案未能繼續
        進行，核與被告所辯稱因後來有人不想投資，投資案無法再繼續進行乙節相
        符，自不能憑證人丁○○、乙○○於偵查時籠統證述被告對投資案後悔云云
        ，即遽認被告明知投資案已不繼續進行，仍對告訴人丙○○施用詐術而使告
        訴人丙○○交付投資款，矧被告僅係向乙○○調借四十萬元，並未有委託乙○○向告訴人丙○○收取四十萬元投資款之情，已如前述，參以被告事後亦
        曾簽發面額共計四十萬元之本票五張交予乙○○，乙○○再轉交予告訴人丙○○，以解決渠等間之債務等情，業據告訴人丙○○於本院審理時陳明屬實
        （見本院九十三年二月十一日準備程序筆錄），並有本票影本五張在卷可憑
        （見九十一年度偵字第四０五二號偵查卷第二十三頁至第二十四頁），益證
        被告事後亦有還款之意，自難謂被告於向乙○○收取四十萬元之初有詐欺之
        不法所有意圖。至卷附世華聯合商業銀行匯出匯款回條影本一份（見九十一
        年度偵字第九六四三號偵查卷第二十一頁），充其量僅能證明告訴人丙○○
        委由蔡明源將投資款四十萬元交予乙○○之事實，亦不能認被告有施用何詐
        術，尚不能僅憑告訴人丙○○之片面指訴，即遽認被告有詐欺之犯行，此外
        復查並無其他積極證據足資認定被告有被訴詐欺之犯行，本件純屬民事糾葛
        ，核與詐欺罪構成要件不合。
五、綜上所述，檢察官對於本件所起訴之被告詐欺犯罪事實，依其所提告訴人丙○○
    之指訴，及證人丁○○、乙○○於偵查時之證詞，暨世華聯合商業銀行匯出匯款
    回條影本一份，均不足為被告有罪之積極證明，且無從說服本院以形成被告有罪
    之心證，揆諸前揭說明，基於無罪推定之原則，自應均為被告無罪判決之諭知。
據上論結，應依刑事訴訟法第三百零一條第一項，判決如主文。
本案經檢察官游鉦添到庭執行職務
中　　　華　　　民　　　國　　九十三　　年　　　六　　　月　　　九　　　日
                                  臺灣板橋地方法院刑事第九庭
                                      審判長法  官  蔡新毅
                                            法  官  王士珮
                                            法  官  林海祥
右正本證明與原本無異。
如不服本判決，應於判決送達後十日內，向本院提出上訴狀。
                                            書記官  陳映孜
中　　　華　　　民　　　國　　九十三　　年　　　六　　　月　　　九　　　日
